【裁判字號】    92,抗,192
【裁判日期】    920430
【裁判案由】    詐欺等
【裁判全文】
臺灣高等法院刑事裁定                              九十二年度抗字第一九二號
    抗  告  人  丁○○
    即 自訴 人
    被      告  甲○○
                          台北市○○路○段二九號誠泰銀行
    被      告  丙○○
                          台北市○○路○段二九號誠泰銀行
    被      告  乙○○
                          台北市○○區○○路一段三一九號誠泰銀行
右被告因詐欺等案件，本院裁定如左：
    主  文
抗告駁回。
    理  由
一、自訴意旨略以：被告甲○○係誠泰商業銀行（下稱誠泰銀行）之承辦人員，於民
    國九十一年十月二十九日來電找借款人鄧紹權（即自訴人之子），為自訴人丁○
    ○所接聽，被告甲○○告知，鄧紹權前向誠泰銀行之信用借款已有二期未清償【
    按鄧紹權於九十一年五月二十日向誠泰銀行借款新台幣（下同）二十萬元】，若
    鄧紹權於翌日（三十日）仍不返還，銀行將予通報，屆時鄧紹權將有信用不良之
    紀錄，並要求自訴人代為還款，並於同年十月三十一日又來電告知自訴人若其不
    代為清償，即將通報，自訴人為挽救其子之信用而陷於錯誤，急忙提款至該分行
    辦理還款，嗣因其子鄧紹權擬加盟便利商店，經彼方告知有通報紀錄，自訴人於
    是至誠泰銀行找被告甲○○理論，並且該行以此一違法之方式催收款項，該行之
    經理丙○○亦與被告甲○○同犯刑法第三百三十九條及三百四十二條之詐欺、背
    信罪責。而被告乙○○為誠泰銀行總經理，竟於事後具名發函（誠泰銀法務字第
    一六六二號函）推卸責任，自係與被告甲○○、丙○○同犯上開罪名云云。
二、按法院或受命法官於自訴案件第一次審判期日前訊問及調查結果，如認為案件有
    刑事訴訟法第二百五十二條至第二百五十四條之情形者，得以裁定駁回其自訴，
    同法第三百二十六條第三項定有明文。且犯罪事實應依證據認定之，無證據不得
    推定其犯罪事實，刑事訴訟法第一百五十四條定有明文。所謂證據，須適於為被
    告犯罪事實之證明者，始得採為斷罪資料，如未能發現相當證據，或證據不足以
    證明，自不能以推測或擬制之方法，以為裁判基礎，最高法院五十三年度台上字
    第二七五○號、四十年度台上字第八十六號判例可資參照；次按刑法第三百三十
    九條第一項詐欺罪之成立，以意圖為自己不法之所有，以詐術使人將本人或第三
    人之物交付為要件，如未使用詐術使人陷於錯誤，自不得以詐欺罪相繩。所謂以
    詐術使人交付，必須被詐欺人因其詐術而陷於錯誤，若其所用方法，不能認為詐
    術，亦不致使人陷於錯誤，即不構成該罪，最高法院四十六年度台上字第二六０
    號著有判例可資參照。而刑法背信罪之所謂「為他人處理事務」，即為他人而處
    理他人之事務，亦即基於委任或其他類似關係，具有負擔處理他人事務之任務，
    此項信任關係，乃行為人與「他人」間之內部關係，行為人因其委任或其他類似
    關係，具有一定之任務，而負擔處理該人之事務，如無任何委任或其他類似關係
    存在，自無從成立本罪。
三、經查，自訴人之子鄧紹權於九十一年五月二十日向誠泰銀行借款二十萬元，以每
    月一期，分二十四期，每期攤還九千四百九十元本息，鄧紹權自同年八月二十日
    起即未依約繳納借款本息等事實業經本院函請誠泰銀行查明，並有該行九十二年
    二月十二日誠泰法務字第０一六六號函附鄧紹權授信便查卡、單筆貸放帳卡查詢
    資料（即還款情形）、借款契約書、本票及借款申請書等在卷可按。自訴人於其
    子鄧紹權逾期清償後，於九十一年十月三十一日至誠泰銀行仁愛分行一次清償本
    息十八萬二千四百二十五元，固據自訴人提出該行授信利息收據、交易明細查詢
    單在卷足憑，惟依前開論述，被告等人是否構成詐欺犯罪，應依該罪之構成要件
    逐一審查。被告等人係基於自訴人之子鄧紹權前開借款契約，而為催繳款項，並
    收取自訴人所為之清償，難認有何不法意圖，又依自訴人所訴之前開事實，被告
    等人僅係將其子鄧紹權借款、欠款未清償及未清償借款可能發生之後果告知自訴
    人，不能認此一行為為詐術。原審訊據自訴人陳稱：「（問當時你是否已經確定
    你兒子有欠銀行的錢？）我在還錢之前，我有問我太太，兒子是否有向銀行借錢
    ，我太太說他確實有向銀行借了十幾、二十萬，只還了一點，但不知道哪家銀行
    」、「（問你是否確信你兒子有向誠泰銀行借錢？）是的。」、「（問你還了多
    少錢？）十八萬元多，他將收據給我，我兒子只還了兩、三期。」、「（你兒子
    是否知道你還錢？）去年十一月份時，我兒子回來質問我，他借的錢為何我幫他
    還，而且銀行還通報他信用不良，他知道我幫他還這筆錢時並沒有說他沒有欠這
    筆錢的事。」等語，足認自訴人在接到被告甲○○之電話通知後，於代債務人鄧
    紹權還款時，對於其子欠款及其代為清償之事實，均認知明確，並無何錯誤之處
    ，自訴人為給付時，顯無陷於錯誤之情形，被告等行為與詐欺之犯罪構成要件明
    顯不符，自難以該罪相繩。另依自訴人所指訴之事實，自訴人與被告等人間並無
    委任或其他類似關係，被告等人並未負擔處理自訴人事務之任務，自訴人認被告
    等涉犯刑法第三百四十二條之背信罪亦有誤會。至於自訴人指稱被告等告知其若
    不清償其子之借款本息，將對其子之債信有重大影響，其為此即代子清償借款，
    惟誠泰銀行於其清償後仍將其子欠款未還之事通報，致損害其子之信用云云，惟
    誠泰銀行，縱有將借款人鄧紹權借款逾期清償記錄向財團法人金融聯合通信中心
    通報，此一事項因係自訴人代其子還款之動機，並非事實認知之錯誤，與詐欺罪
    之構成要件，並無直接關連。綜上，被告等犯罪嫌疑尚屬不足。至自訴狀中另以
    被告等上開行為涉犯擄人勒贖罪嫌，因顯與所訴事實不相符合，本院不予審酌，
    附此敘明。
四、原審本同上之認定，依刑事訴訟法第三百二十六條第三項、第二百五十二第十款
    之規定，將本件裁定自訴駁回，經核其認事用法，允無違誤。
五、抗告意旨略以：自訴人曾前往誠泰銀行查詢，經該行職員江美珊告知自訴人，在
    十月三十一日付款前已將借款人鄧紹權借款未還予以通報，從而形成不良紀錄，
    而誠泰銀行也致函自訴人已將鄧紹權借款未還予以通報，以江美珊所言及誠泰銀
    行發給自訴人函，已足證明誠泰銀行確有發函財團法人金融聯合通報中心通報，
    鉅原審不查云云，惟誠泰銀行，縱有將借款人鄧紹權借款逾期清償記錄向財團法
    人金融聯合通信中心通報，此一事項因係自訴人代其子還款之動機，並非事實認
    知之錯誤，與詐欺罪構成要件不合，而自訴人與被告三人間並無刑法背信罪所謂
    「為他人處理事務」之關係，即任何委任或其他類似關係存在，亦不能以背信罪
    相繩，均據前述，抗告意旨，為無理由，應予駁回。
據上論斷，應依刑事訴訟法第四百十二條，裁定如主文。
中      華      民      國    九十二    年      四      月    三十       日
                              臺灣高等法院刑事第六庭
                                  審判長法  官  陳  春  秋
                                        法  官  高  明  哲
                                        法  官  洪  英  花
右正本證明與原本無異。
不得抗告。
                                        書記官  陳  威  霖
中      華      民      國    九十二    年      五      月      五      日


司法院資訊處製作；財團法人民間司法改革基金會備份。
